【裁判字號】    98,訴,1409
【裁判日期】    990928
【裁判案由】    返還定金
【裁判全文】
臺灣士林地方法院民事判決              98年度訴字第1409號
原      告  鈞林股份有限公司
法定代理人  甲○○
訴訟代理人  林良財律師
複代理人    何文雄律師
被      告  艾祿國際股份有限公司
法定代理人  乙○
上列當事人間請求返還定金事件，經本院於中華民國99年9 月8
日言詞辯論終結，判決如下：
    主  文
被告應給付原告美金壹拾陸萬貳仟伍佰元，及自民國九十八年八
月六日起至清償日止，按年息百分之十三計算之利息。
訴訟費用由被告負擔。
    事實及理由
一、原告起訴主張：被告艾祿國際股份有限公司於民國98年1 月
    8 日與原告締結買賣契約（以下簡稱系爭契約），由原告向
    被告購買第三人即日商夏普公司產製17吋寬A 規液晶顯示屏
    合計2,500 片（以下簡稱系爭貨物）。雙方約定被告應於98
    年3 月31日前將系爭貨物運至交貨指定地點，原告則依約定
    付款方式支付買賣價金，若被告未於指定期日交運貨物，被
    告應於98年4 月30日無條件退還原告尚未行使交貨之數量之
    款項；若有遲滯還款，被告應附加以年利率13% 計算之利息
    。原告嗣依約交付訂金共計美金162,500 元（以下簡稱系爭
    金額）予被告。詎被告屆期並未依約將系爭貨物交運至指定
    地點，原告乃於98年5 月5 日去函通知被告解除系爭契約，
    並要求被告於5 日內返還原告系爭金額，惟被告均置之不理
    。為此，基於系爭契約之約定，聲明請求：被告應返還原告
    系爭金額，及自支付命令送達翌日起至清償日止，按年息13
    % 計算之利息。
二、被告則以：依系爭契約之約定，被告出貨前原告應將具有製
    造能力證明、製造商、客戶等資料給被告，惟原告給被告的
    資料均為不實，計有：原告係偽以「亞仕達公司」之名義，
    而非用原告本人之名義與被告交易；原告所給予曾經加工面
    板尺吋之照片成品的尺吋大約在32至37吋，與系爭貨物應為
    17 吋 不符；原告未說明所提供組裝公司與原告間之關係；
    原告所提出曾加工之成品廠牌未有日商夏普公司之廠品；原
    告所提出曾加工產品序號應為不法流水產品組裝之產品序號
    ；原告曾加工之產品，購買日期與認證日期不一致，文件可
    能造假；原告所提供製造成品之樣品予被告，經檢視並無日
    商夏普公司之產品；且從原告提供製造成品之規格，亦可判
    斷原告從未生產過日商夏普公司之產品；原告公司之營業項
    目僅有貿易而無製造；且原告所提組裝之工廠資料只是網頁
    資料，無法確實證明原告有能力組裝生產。因此，原告可能
    未自己製造成品而將被告出貨的系爭貨物以低價賣給日商夏
    普公司的客戶進而破壞市場的價格，原告有違約之事實，被
    告自可不用出貨，且被告因原告的違約，受有損失，在原告
    解決此項紛爭前，被告應得保留系爭金額，並主張不安抗辯
    權等語資為抗辯，聲明：駁回原告之訴。
三、本院得心證之理由：本件原告主張曾先行交付系爭金額予被
    告，被告未於約定期日交運系爭貨品，原告為系爭契約解除
    並已向被告請求返還系爭金額之意思表示，被告迄今未返還
    系爭金額予原告等情，為原告提出資訊商品買賣契約書1 份
    （本院卷一第9~12頁）、信函1 件（本院卷一第13~14 頁）
    為證。被告對於上揭文書之真正及所受領之訂金未返還原告
    ，且未將系爭貨物交運至指定地點之事實，均不爭執，堪認
    原告此部分之主張應屬實。惟被告仍以無返還系爭金額予原
    告之義務置辯。是本件的爭點在於：被告是否得以原告有違
    約之事由，拒絕返還系爭金額？茲分述如下：
（一）按我國立法未如美國統一商法典所採納之「預期違約制度
      」，即當事人一方有合理理由認為對方不能正常履約時，
      其可以以書面要求對方提供正常履約的充分保證，如果對
      方沒有在合理時間內按照當時情況提供履約的充分保證，
      就構成默示違約之制度（美國統一商法典第2-609 條規定
      ），但應不礙於當事人間基於契約自由原則約定類似之條
      款。惟參照我國關於類此拒絕自己給付之規定業設有「同
      時履行抗辯權」（民法第264 條）、「不安抗辯權」（民
      法第265 條）之規定，因此如當事人間約定類似「預期違
      約制度」條款，關於是否拒絕履行，不僅仍須基於合理性
      的理由認為相對人不能正常履約，且須相對人之給付確有
      「一方之給付，與他方之給付，立於互為對待給付之關係
      」或「當事人之一方，應向他方先為給付者，如他方之財
      產，於訂約後顯形減少，有難為對待給付之虞時」等條件
      ，始得主張拒絕給付，否則即與我國目前立法之公共秩序
      尚有違反，應不生效力。
（二）依系爭契約第7 條約定：「乙方（按：即被告）應於二○
      ○九年三月三十一日前將全數二千五佰片貨品運至交貨指
      定地點，否則乙方應於二○○九年四月三十日無條件退還
      甲方（按：即原告）尚未行使交貨之數量之款項；若有延
      滯還款，乙方應附加以年利率13% 計算之利息；…」。惟
      同契約第5 條訂單確認之B 項約定：「甲方應遵守與乙方
      簽訂契約編號：LD-0811-01之內容」，復參照被告所提出
      LD-0811-01合約第1 點約定：「買方須自行使用面板，不
      能銷售予下游廠商（OEM buyer use this panel100%,and
      never resell to at randam market. ）」；第2 點：「
      鈞林股份有限公司須提出確實的最終端消費者及裝配廠商
      的名單（SIT C/O SSC report real name and usage of
      final buyer and assemble factory to prove with
      document）」（本院卷一第9 、42頁）。被告主張因交貨
      時，原告尚須得到運送人審核原告是否符合上述LD-0811-
      01合約，始准出貨予原告，而運送人即為被告，但因原告
      所提出之證明書面資料有上揭所述與事實不符處，根本欠
      缺利用系爭貨物製造成品之能力，且可能於取得系爭貨物
      後，將出賣與日商夏普公司之下游廠商，故原告有違反LD
      -0811-01合約第1 、2 點之事由，因此不願依指示交貨，
      並提出另編號SSC-P00000-00 號之附件附註事由（Note）
      載述：「買方須根據LD-0811-01合約得到運送人之允准（
      Buyer have to get approval from Ship per based on
      OEM AgreementNo.LD-0811-01. ）」（本院卷一第43頁）
      、臺北縣政府營利事業登記證（本院卷一第191 頁）、照
      片（本院卷一第193 、225 、226 頁）、深圳市宏佳科技
      有限公司資料（本院卷一第194~200 頁）、出廠檢驗證明
      （Outgoing Inspection Procedure ，本院卷一第201~22
      2 頁）、網頁資料（本院卷一第223 、232 ~242頁）、認
      證資料（本院卷一第224 頁）、規格書（本院卷一第227~
      229 頁）、買賣契約（本院卷一第230 頁）、公司登記資
      料（本院卷一第231 頁）為證。原告對於上揭被告所提出
      附件均屬系爭契約合意範圍，並不爭執，惟否認以不實之
      文書向被告提出證明，並無違約之事由，陳稱：當時確實
      有提供名為彩迅位於中國深圳附近的廠房證明予被告；就
      LD-0811-01合約第一點部分，不是只能用在公司內部，應
      該只是產品，將來組裝完後再賣給下游廠商。但從未拿到
      系爭貨物，不可能銷售予日商夏普公司之下游廠商而違約
      。系爭契約係由原告本名，使用「亞仕達公司」之名稱是
      在締結契約之前；樣品照片只是其他廠商提供，與本件面
      板生產尺寸無關；所提供電路板組裝流程（即本院卷一第
      194~200 頁之文件）是為向被告證明有組裝之能力；所提
      出出廠檢驗證明（即本院卷一第201~222 頁之文件）只是
      要證明具有17吋螢幕之能力，與廠牌無關；網頁資料（即
      本院卷一第223 頁）是原告所提供向他人購買的1,000 片
      日商夏普公司生產的螢幕資料，對於該等螢幕是不是流水
      產品並不知情，且是否有螢幕的序號，對於原告的產品也
      沒有影響；認證資料（本院卷一第224 頁）係原告生產之
      產品所獲得之美國安全認證，如沒有生產，不可能花錢去
      作該認證；提供17.1吋之生產成品予被告只是要證明原告
      有生產17吋產品的經驗及能力，原告曾生產LG廠牌17.1吋
      的產品，因為LG停產，如果改變其他明顯不同規格的產品
      ，模具上的改變要花費比較長的時間及金錢，所以才會採
      購夏普17吋的產品，而17.1吋與17吋之螢幕在終端客戶來
      說是看不出來；至被告所提出買賣契約（本院卷一第23 0
      頁）是原告的客戶直接電郵予被告，證明原告買螢幕是要
      做給該客戶的；至公司登記資料並無製造，是因為原告並
      無工廠，均是外包給他人施作，該份公司登記資料（本院
      卷一第231 頁）是在維京群島註冊的，墨西哥廠是用另一
      家的名義登記，原告公司是主控公司；彩迅公司是原告的
      代工廠，網頁上的產品，都是彩迅的產品，並無原告所生
      產之產品等語。
（三）經查：上揭約定並未明文約定於原告違反LD-0811-01合約
      第1 、2 點時，被告即有拒絕給付之權利。是被告於認原
      告有違反LD-0811-01合約第1 、2 點之事由，即拒絕給付
      ，顯然於法無據。又縱上揭LD-0811-01合約第1 、2 點之
      約定內容係解為採類似前述美國統一商法典所採納之「預
      期違約制度」，因相對人有違約事由，得在未取得履行之
      保證時拒絕履行之約定，惟原告與被告關於系爭契約之成
      立，參酌買賣契約成立之規定，即當事人就標的物及其價
      金互相同意時，買賣契約即為成立（民法第345 條第2 項
      ），且系爭契約關於貨物之交付亦僅約定被告應依約定交
      運貨物，若屆期未給付，即須退還原告所支付之款項，是
      關於系爭契約履行時之相互對待給付義務，仍以被告之交
      運與原告所支付之價金為主要對待給付義務，被告所顧及
      日商夏普公司產品市場價格受到影響等情事，即使與系爭
      契約雙方債務在事實上有密切之關係，然應與原告之給付
      非立於對待給付關係，僅依上揭條款之違反，即使被告享
      有拒絕給付之權利，對原告顯屬不公平，因認上開約定內
      容解釋上應不包含於被告應提出給付時可隨時以原告「預
      期違約」為理由即得拒絕給付，縱然屬原告當初所願簽立
      之合意範圍，亦顯因違反公共秩序而無效，惟此部分無效
      與契約目的在於購買系爭貨物尚屬無關，除去該部分仍不
      礙於成立買賣契約，是參酌民法第111 條但書之規定，被
      告仍應負給付系爭貨物之義務，並無拒絕給付之理由。再
      被告所主張事由均未指摘原告有於締約後，財產後顯形減
      少，有難為對待給付之虞，其主張不安抗辯權之行使，於
      法未合，自不足採。況參酌LD-0811-01合約第1 、2 點之
      事由內容，第1 點係要求原告須自行使用面板，不能銷售
      予下游廠商，惟被告至今尚未交付系爭貨物，原告自無可
      能將系爭貨物轉賣予下游廠商而違約，是被告此部分之主
      張，亦屬無據，並不足採；第2 點為原告須提出確實的最
      終端消費者及裝配廠商的名單，惟原告已依約提出名單即
      大陸地區的彩迅公司，為兩造所不爭執之事實，被告竟大
      部質疑原告的製造成品之能力，對於彩迅公司僅以無法肯
      定是否確屬原告的裝配廠商而即認原告違反第2 點之事由
      ，被告在未確認彩迅公司確非屬原告之代工工廠前，單方
      認定原告即違反該約定事由，已有未妥，而原告製造能力
      有無，應屬人之資格的問題，原為締約前調查事項，與該
      約定事由應無涉，被告持以主張為原告之違約事由，亦與
      約定內容不合。參照前揭意旨，被告抗辯之主張均無理由
      。
（四）依民法第254 條規定：「契約當事人之一方遲延給付者，
      他方當事人得定相當期限催告其履行，如於期限內不履行
      時，得解除其契約」，本件依約被告固應於98年3 月31日
      將系爭貨物交運至指定地點，否則即屬違約，惟原告於本
      院審理中陳稱被告如有現貨尚願與被告和解（本院卷一第
      249 頁背面），是尚非於一定時期為給付不能達其契約之
      目的，原告只得依上開規定為解約，然原告所為解約之意
      思表示，並未定相當期限催告被告履行，有原告所提出信
      函在卷可稽（本院卷一第13頁），是依上開規定，尚不生
      解約之效力。則被告既於指定期日未為給付，原告自仍得
      依系爭契約之約定，向被告請求返還系爭金額，其主張即
      屬有據，應予准許。
四、綜上所述，被告未於指定期日交運系爭貨物，原告即得依約
    請求被告返還前所交付予被告之系爭金額，是原告聲明請求
    ：被告應給付原告美金162,500 元及自支付命令送達被告之
    翌日之98年8 月6 日起至清償日止，按年息13% 計算之利息
    ，洵屬有當，應予准許。
五、本件事證業已明確，兩造其餘主張陳述、所提之證據及聲請
    調查之證據，經本院審酌後，認均不足以影響本判決之結果
    ，均毋庸再予論述，附此敘明。
六、結論：本件原告之訴，為有理由，並依民事訴訟法第78條，
    判決如主文。
中    華    民    國    99    年    9     月    28    日
                  民事第一庭  法  官  古振暉
以上正本證明與原本無異。
如對本判決上訴，應於判決送達後20日內向本院提出上訴狀；若
委任律師提起上訴者，應一併繳納上訴審裁判費，否則本院得不
命補正逕行駁回上訴。
中    華    民    國    99    年    10    月    4     日
                              書記官  姜貴泰

司法院資訊處製作；財團法人民間司法改革基金會備份。
